臺灣高等法院刑事裁定
110年度毒抗字第755號
抗  告  人  
即  被  告  李志宏


選任辯護人  王聖傑律師                  
上列抗告人即被告因違反毒品危害防制條例案件，不服臺灣士林
地方法院110年度毒聲字第330號，中華民國110年4月12日裁定（
聲請案號：臺灣士林地方檢察署110年度聲觀字第286號、109年
度毒偵字第1187、2159號）提起抗告，本院裁定如下：
    主  文
抗告駁回。
    理  由
一、原裁定意旨略以：抗告人即被告甲○○（下稱抗告人）民國10
    9年5月7日為警採尿前回溯120小時內某時許，在新北市○○區
    ○○街00號4樓住所內，以將甲基安非他命置於吸食器內燒烤
    吸食所生煙霧方式，施用第二級毒品甲基安非他命1次；又
    於109年10月11日為警採尿前回溯120小時內某時許，在不詳
    地點，施用甲基安非他命1次。嗣分別經警方採尿送驗，結
    果均呈安非他命、甲基安非他命陽性反應而查獲等情，業據
    抗告人坦承於109年5月7日該次犯行，抗告人上開2次施用毒
    品犯行，有台灣檢驗科技股份有限公司濫用藥物實驗室-台
    北109年5月20日濫用藥物檢驗報告（檢體編號K0000000號）
    、新北市政府警察局查獲毒品案件尿液檢體監管紀錄表、勘
    查採證同意書、新北市政府警察局受採集尿液檢體人姓名及
    檢體編號對照表（檢體編號K0000000號）、台灣檢驗科技股
    份有限公司濫用藥物實驗室-台北109年10月29日濫用藥物檢
    驗報告（檢體編號K0000000號）、臺灣士林地方檢察署檢察
    官強制到場（強制採驗尿液）許可書、新北市政府警察局受
    採集尿液檢體人姓名及檢體編號對照表（檢體編號K0000000
    號）等在卷可稽，是抗告人上開施用毒品之行為，事證明確
    ，堪以認定。又其前曾因施用毒品案件，經依原審法院91年
    度毒聲字第2013號裁定送觀察、勒戒後，認無繼續施用毒品
    之傾向，於91年12月4日執行完畢釋放出所，並經臺灣士林
    地方檢察署（下稱士林地檢署）檢察官以91年度毒偵字第11
    45號為不起訴處分確定，其後未再受任何觀察、勒戒或強制
    戒治之執行，有本院被告前案紀錄表附卷可參，其此次施用
    距上開觀察、勒戒已逾3年，依109年7月15日修正施行之毒
    品危害防制條例第20條第1項、第3項等規定，即應再施以觀
    察、勒戒。是檢察官聲請令抗告人入勒戒處所觀察、勒戒，
    核無不合，應予准許等語。
二、按毒品危害防制條例於109年1月15日修正公布、同年7月15
    日施行，修正後該條例第20條第3項規定，犯同條例第10條
    之罪於觀察、勒戒或強制戒治執行完畢釋放後，3年後始再
    犯者，不論其行為係在新法施行生效前或施行生效後所為（
    同條例第35條之1第1、2款參照），均應適用同條第1、2項
    （即應先觀察勒戒或強制戒治）之規定，其修法理由謂：施
    用毒品者具「病患性犯人」之特質，並參諸世界各國之醫療
    經驗及醫學界之共識，咸認施用毒品成癮者，其心癮甚難戒
    除，如觀察、勒戒或強制戒治執行完畢釋放後，3年後始再
    有施用第一級、第二級毒品之行為者，足見其有戒除毒癮之
    可能，宜再採以觀察、勒戒方式戒除其身癮及以強制戒治方
    式戒除其心癮之措施，為能放寬觀察、勒戒或強制戒治制度
    之適用時機，以協助施用者戒除毒癮，爰修正第3項。同條
    例第23條第2項亦配合修正為「觀察、勒戒或強制戒治執行
    完畢釋放後，3年內再犯第10條之罪者，檢察官或少年法院
    （地方法院少年法庭）應依法追訴或裁定交付審理」，可知
    本次修法對於施用毒品者施以觀察勒戒、強制戒治，或依法
    追訴（或裁定交付審理）之適用範圍，係確立初犯為具「病
    患性犯人」之特質應先經一完整之醫療處置，3年內再犯者
    應依法追訴（或裁定交付審理），3年後再犯則裁定觀察勒
    戒，殆無疑義。但對於3犯以上距最近1次觀察勒戒或強制戒
    治執行完畢釋放後，逾3年者，究應適用同條例第20條第3項
    或第23條第2項處理，本次修法未明確規定，惟基於罪刑法
    定之明確性原則、法文之文義解釋，參諸觀察勒戒等治療處
    置，乃結合醫師、觀護人、社工心理諮商等不同領域之專業
    人員參與之保安處分措施，目的除在戒除施用毒品者身癮、
    心癮之措施外，並企圖重新塑造生活紀律，改變其病態行為
    ，與刑罰之執行並不相同，無法以刑罰補充或替代上開醫療
    處置之特性。從而，3犯以上如距最近1次觀察、勒戒或強制
    戒治執行完畢釋放後，已逾3年者，其間縱經判刑、執行，
    究與觀察勒戒或強制戒治已經完整之治療療程不同，無法補
    充或替代上開之醫療處置，均應再予觀察勒戒之機會，方為
    適法(最高法院109年度台上字第3131號判決意旨參照)。
三、抗告意旨略以：抗告人係引擎、烤漆技師，有正當工作，因
    發現自己罹患糖尿病，情緒低落，導致病情惡化，又抗告人
    須照顧8歲女兒，生活壓力甚大，致一再施用毒品，檢察官
    在聲請觀察勒戒前，並未傳喚抗告人到庭，給予陳述意見機
    會，檢察官逕向法院聲請觀察、勒戒，而不適用社區醫療處
    遇式之緩起訴之戒癮治療，檢察官職權之行使似有裁量濫用
　　，請求撤銷原裁定，另為妥適裁定云云。
四、經查：
  ㈠抗告人基於施用第二級毒品甲基安非他命之犯意，於109年5
    月7日為警採尿前回溯120小時內某時許，在新北市○○區○○街
    00號4樓住所內，以將甲基安非他命置於吸食器內燒烤吸食
    所生煙霧方式，施用第二級毒品甲基安非他命1次等情，業
    據其於偵查中坦承不諱（見毒偵字第1187號卷第20頁），惟
    其否認於109年10月11日為警採尿前回溯120小時內某時許，
    在不詳地點，施用甲基安非他命1次等情，然抗告人上開2次
    施用毒品犯行，有台灣檢驗科技股份有限公司濫用藥物實驗
    室-台北109年5月20日濫用藥物檢驗報告（檢體編號K000000
    0號）、新北市政府警察局查獲毒品案件尿液檢體監管紀錄
    表、勘查採證同意書、新北市政府警察局受採集尿液檢體人
    姓名及檢體編號對照表（檢體編號K0000000號）、台灣檢驗
    科技股份有限公司濫用藥物實驗室-台北109年10月29日濫用
    藥物檢驗報告（檢體編號K0000000號）、臺灣士林地方檢察
    署檢察官強制到場（強制採驗尿液）許可書、新北市政府警
    察局受採集尿液檢體人姓名及檢體編號對照表（檢體編號K0
    000000號）等在卷可稽（見毒偵字第1187號卷第6至9頁、毒
    偵字第2159號卷第6至8頁），是抗告人於上開時地施用第二
    級毒品之犯行，均堪認定。
  ㈡抗告人前曾因施用毒品案件，又其前曾因施用毒品案件，經
    依原審法院91年度毒聲字第2013號裁定送觀察、勒戒後，認
    無繼續施用毒品之傾向，於91年12月4日執行完畢釋放出所
    ，並經臺灣士林地方檢察署（下稱士林地檢署）檢察官以91
    年度毒偵字第1145號為不起訴處分確定，其後未再受任何觀
    察、勒戒或強制戒治之執行等情，有本院被告前案紀錄表可
    考。是抗告人本次2次施用第二級毒品之犯行，距離最近一
    次即上開強制戒治執行完畢釋放後已逾3年，揆諸前揭說明
    ，應再予被告觀察勒戒之機會，故本件聲請核無不合，應予
    准許，其期間不得逾2月。
  ㈢按毒品危害防制條例之觀察、勒戒規定，係一種針對被告將
    來之危險所為預防、矯正措施之保安處分，目的係為斷絕施
    用毒品者之身癮及心癮，核與刑罰執行之目的不同，並屬強
    制規定，除於毒品危害防制條例第21條第1項所稱犯同條例
    第10條之罪者，於犯罪未發覺前，自動向行政院衛生福利部
    指定之醫療機構請求治療，醫療機構免將請求治療者送法院
    或檢察機關之情形外，只要違反毒品危害防制條例第10條之
    規定者，檢察官即應向法院提出聲請裁定其入勒戒處所觀察
    、勒戒。另毒品危害防制條例第24條第1項亦明定：本法第2
    0條第1項之程序，於檢察官先依刑事訴訟法第253條之1第1
    項、第253條之2之規定，為附命完成戒癮治療之緩起訴處分
    時，不適用之。是除檢察官審酌個案情形，依同法第24條第
    1項為附命完成戒癮治療之緩起訴處分，可排除適用觀察、
    勒戒之程序外，凡經檢察官聲請，法院僅得依法裁定令入勒
    戒處所執行觀察、勒戒，以查其是否仍有施用毒品傾向，並
    據以斷定幫助被告徹底戒毒之方法，尚無自由斟酌以其他方
    式替代之權。又所謂戒癮治療計畫，係法務部基於防制毒品
    危害之刑事政策與毒品危害防制條例第24條鑑於對於若干施
    用毒品者若僅施以徒刑不足以斷絕毒癮之規範本旨，乃令檢
    察機關與行政院衛生福利部合作，由檢察官審酌個案情形，
    援引毒品危害防制條例第24條，改以緩起訴處分方式轉介毒
    品施用者前往醫療院所治療。故是否給予抗告人為附命完成
    戒癮之緩起訴處分，乃屬檢察官之職權，法院尚不得越俎代
    庖，裁定命檢察官為緩起訴處分，則檢察官既向原裁定法院
    聲請裁定將抗告人送勒戒處所觀察、勒戒，法院僅能依法審
    核檢察官之聲請是否合法有理由而為准駁之裁定，尚無從命
    檢察官為附命完成戒癮治療之緩起訴處分或自為命抗告人至
    醫療院所完成戒癮治療之裁定。本案抗告人既有前開多次施
    用毒品前案執行完畢之紀錄，當知其為毒品採驗列管人口，
    應定期採驗尿液，卻於108 年11月11日施用毒品案件執行完
    畢後，陸續經警方合法送達採驗尿液通知書而未到，又遷移
    他址，此有內政部警政署出矯治機構應受尿液採驗人採驗處
    理系統列管人口基本資料查詢、新北市政府警察局金山分局
    109 年9 月2 日新北警金刑字第1094314835號函暨所附被告
    移轉管轄函文、列管人口基本資料存卷可憑（見毒偵字第11
    87號卷第23頁、第30至44頁），顯見抗告人自我約束能力不
    高，自不宜給予緩起訴處分附命戒癮治療之機構外處遇，故
    檢察官對抗告人聲請為機構內處遇之觀察勒戒處分，客觀上
    並無判斷顯然違背法令、事實認定有誤或其裁量有重大明顯
    瑕疵等情，自應予以尊重。因認檢察官聲請將抗告人送觀察
    、勒戒，於法有據，且屬妥適，應予准許。
　㈣綜上所述，原審認抗告人前開2次施用第二級毒品甲基安非他
    命犯行明確，依毒品危害防制條例第20條第3項、第1項、觀
    察勒戒處分執行條例第3條第1項之規定，裁定將抗告人送勒
    戒處所觀察、勒戒，經核並無違誤，抗告意旨猶執前詞提起
    抗告，為無理由，應予駁回。
據上論斷，應依刑事訴訟法第412條，裁定如主文。 
中　　華　　民　　國　　110 　年　　6 　　月　　 21 　日
                  刑事第九庭    審判長法　官  潘翠雪
                                      法　官  俞秀美
                                      法　官  陳俞婷
以上正本證明與原本無異。
不得抗告。
                                      書記官  陳君彌
中　　華　　民　　國　　110 　年　　6 　　月　　23　　日